臺灣高等法院民事判決
110年度上字第355號
上  訴  人  游碧珠    
            林致汎  

            林婉如  
            游惠如  
            游佳穎  
            賴玉滿（即賴游阿春之承受訴訟人）

            賴玉蘭（即賴游阿春之承受訴訟人）

共      同
訴訟代理人  陳雲惠律師
被 上訴 人  祭祀公業游六七世祖即祭祀公業游六、七世祖

法定代理人  游春吉  
訴訟代理人  鄭仁壽律師
上列當事人間請求信託物更名登記等事件，上訴人對於中華民國
109年11月27日臺灣桃園地方法院108年度訴字第1205號第一審判
決提起上訴，本院於111年11月1日言詞辯論終結，判決如下：
    主      文
原判決不利上訴人部分，及訴訟費用之裁判（除確定部分外）均
廢棄。
上開廢棄部分，被上訴人在第一審之訴及假執行之聲請均駁回。
第一審（除確定部分外）、第二審訴訟費用，均由被上訴人負擔
。
    事實及理由
壹、程序方面：
一、上訴人賴游阿春於民國（下除特別指明年號者外，均為民國
    ）111年8月3日死亡（見本院卷第420頁），其繼承人即上訴
    人賴玉滿、賴玉蘭具狀聲明承受訴訟（見本院卷第419至432
    頁），核無不合。
二、按在第二審不變更訴訟標的，而補充或更正事實上或法律上
    之陳述者，非為訴之變更或追加，民事訴訟法第463條、第2
    56條定有明文。查本件被上訴人於原審依借名登記關係消滅
    後契約關係、民法第179條規定，請求上訴人將被上訴人所
    有坐落桃園市○○區○○○段000地號土地（重測前桃園郡龜山庄
    ○○○段○○○段000-0號，下稱597號土地）所有權更名登記予被
    上訴人，並給付附表二所示之土地補償款（下合稱系爭補償
    款）。嗣於本院審理中，被上訴人就關於借名登記關係消滅
    後之契約關係，補充係類推適用民法第541條規定為請求，
    核其所為，係屬補充其於原審所為之法律上陳述，非屬訴之
    變更或追加，揆諸前開說明，並無不合，應予准許。
貳、實體方面：
一、被上訴人主張：伊所有坐落桃園市○○區○○○段000地號 及○○
    區○○○段000-0地號（分割自同段365地號即重測前○○○段○○○
    段00-00地號）土地（下分以地號稱之，合稱系爭土地），
    為免於昭和17年（即民國31年）遭強制徵收，遂將1/9應有
    部分借名登記在游阿呆名下（下稱系爭借名契約）。嗣因36
    5-1地號土地遭政府徵收，游阿呆之繼承人即上訴人自桃園
    縣政府（現改制為桃園市政府）領有系爭補償款。爰以民事
    準備二狀繕本向游阿呆之全體繼承人即上訴人為終止系爭借
    名契約之通知，並擇一依系爭借名契約法律關係、類推適用
    民法第541條規定、民法第179條規定，求為命上訴人將597
    地號土地所有權更名登記予伊所有，並給付系爭補償款本息
    之判決。
二、上訴人則以：被上訴人為非法人團體，非實體法上權利主體
    ，無法登記為系爭土地所有人，本件訴訟欠缺權利保護必要
    。被上訴人未證明系爭借名契約存在，縱認系爭借名契約存
    在，亦於游阿呆死亡時終止，系爭借名契約所生之系爭土地
    登記返還請求權，迄至其提起本件訴訟時已罹於時效而消滅
    。又系爭借名契約倘存在，伊等得類推適用民法第546條第1
    項規定請求被上訴人償還伊等因繼承系爭土地所支出之遺產
    稅新臺幣（下同）18萬3,256元、代繳規費3萬7,916元及代
    書服務費21萬4,000元，自得以該等債權抵銷系爭補償款返
    還債務等語，資為抗辯。
三、原審為上訴人一部勝、敗訴之判決，即判命上訴人應將597
    地號土地所有權更名登記予被上訴人所有，並給付被上訴人
    系爭補償款及自109年3月14日起至清償日止按週年利率百分
    之5計算之利息，並為供擔保准、免假執行之宣告。上訴人
    就其敗訴部分聲明不服（被上訴人對於敗訴部分即超過前開
    系爭補償款本息之遲延利息請求部分，未據聲明不服，業已
    確定，非本院審理範圍，下不贅述），並上訴聲明：㈠原判
    決關於不利上訴人部分廢棄。㈡上開廢棄部分，被上訴人在
    第一審之訴及假執行之聲請均駁回。被上訴人答辯聲明：上
    訴駁回。
四、查被上訴人於2年間因贈與而取得系爭土地，並於31年10月2
    2日移轉所有權登記予游阿呆、游如松、游垂啓、游貽川、
    游如抄、游戇槌、游榮、游阿樹、游春法等9人（下稱游阿
    呆等9人），由游阿呆等9人分別共有，應有部分各為9分之1
    。游阿呆於昭和20年（即民國34年）4月7日死亡後，其繼承
    人即訴外人游水盛、上訴人賴游阿春分別因繼承分割而取得
    系爭土地應有部分36分之3、36分之1，游水盛死亡後，由上
    訴人林致汎、林婉如、游惠如、游佳穎、游碧珠因分割繼承
    各取得系爭土地應有部分72分之1、72分之1、72分之1、72
    分之1、36分之1；上訴人於107年間，因365-1地號土地徵收
    而領取如附表二所示之補償費等事實，有桃園市龜山地政事
    務所於109年4月1日函覆原審系爭土地自日據時代起之土地
    登記及異動資料、游阿呆除戶謄本及其繼承人戶籍謄本暨繼
    承系統表等件在卷可憑（見原審卷三第17至225頁、原審卷
    一第223至319頁），且為兩造所不爭執（見本院卷第268至2
    69頁），堪認為真正。　　 
五、按所謂借名登記關係，乃當事人約定，一方（借名者）經他
    方（出名者）同意，而就屬於一方現在或將來之財產，以他
    方之名義，登記為所有人或其他權利人之關係，仍由自己管
    理、使用、處分，是出名人與借名者間應有借名登記之意思
    表示合致，始能成立借名登記關係。又不動產登記當事人名
    義之原因，原屬多端，主張借名登記者，應就該借名登記關
    係之事實負舉證責任（最高法院102年度台上字第1833號判
    決參照）。經查：
　㈠被上訴人主張系爭土地登記在游阿呆等9人名下後，仍由被上
    訴人管理人游春法辦理系爭土地納稅事宜，足見其仍為系爭
    土地實際所有權人云云，並提出臺灣省土地關係人繳驗憑證
    申報書為據（見原審卷三第263頁）。惟依該申請書記載，
    係繳驗納稅證1件作為權利憑證，非為辦理土地納稅事宜，
    參以桃園市龜山地政事務所函覆本院表示：「二、經查旨揭
    文件正本內容，於旨揭85地號土地之臺灣省土地關係人繳驗
    憑證申報書所載【祭祀公業游六七世祖】等文字係為鉛筆所
    書寫之文字，應為當時地政人員審閱時之備註而非屬申請人
    所填寫之申請內容，祭祀公業游六七世祖亦非本案之代理人
    ，惟前開備註之理由或目的已不可考。三、……不動產權利人
    應將所持登記證書向主管地政機關繳驗，經審查公告無異議
    後，換發土地所有權狀，或他項權利證明書，並編造登記簿
    。…依照第一項規定，換發土地權利書狀之地區，視為已依
    照土地法辦理土地總登記。分別為土地法第51條及臺灣地籍
    釐整辦法第4條所明定，旨揭文件係作為申報土地總登記之
    用，並非為納稅之用……」等語（見本院卷第287至288頁），
    足見被上訴人提出該申報書僅為系爭土地辦理總登記時所需
    文件，無法作為系爭土地登記於游阿呆等9人名下後仍由被
    上訴人繳納稅金之證明。
　㈡又觀諸上訴人提出游阿呆等9人署名之協定書記載：「祭祀公
    業  游六七世祖者番我等派下等協議，經已將前記祭祀公業
    游六七世祖所有名義之未尾記載土地全部向法庭提出和解申
    立，將此土地名義變更為拙者等之所有名義，但此土地欲仍
    舊存置，永遠為游六七世祖祭祀費用，拙者等身及子孫決不
    敢將此土地私自賣渡他人或抵當權、質權等之設定登記……」
    等情（見原審卷一第25至31頁），係敘明游阿呆等9人取得
    系爭土地之原因為「和解申立」，無提及游阿呆等9人或其
    繼承人將來應返還系爭土地予被上訴人或由被上訴人保留管
    理處分權等情，亦難逕憑此認定游阿呆等9人與被上訴人已
    有借名登記之合意。至證人游柏新即游阿樹之孫、游錫傳即
    游如抄之孫於原審證稱其等開會或祭祀時聽聞系爭土地為被
    上訴人所有等情（見原審卷四第158至170頁），均非親身見
    聞系爭借名契約之發生或履行等事實經過，亦無法徒憑其等
    證言認定系爭借名契約存在。
六、縱認被上訴人與游阿呆之間成立系爭借名契約，惟借名登記
    契約其成立側重於借名者與出名者間之信任關係，性質與委
    任關係類似，應類推適用民法第550條規定，除契約另有訂
    定或因契約事務之性質不能消滅者，因當事人一方死亡而消
    滅，此際借名者或其繼承人自可依借名契約消滅後之借名登
    記物返還請求權，請求出名者返還該標的物。而游阿呆已於
    34年4月7日死亡，被上訴人復未說明系爭借名契約有何因契
    約事務之性質不能消滅之情事，系爭借名契約於游阿呆34年
    間死亡應即消滅。則被上訴人斯時起即得依系爭借名契約或
    類推適用民法第541條規定，或依民法第179條規定，請求游
    阿呆之繼承人返還系爭土地1/9應有部分。是以，被上訴人
    於108年5月30日提起本訴時（見原審一卷第3頁收狀章戳）
    ，其對上訴人依系爭借名契約、類推適用民法第541條、民
    法第179條規定所生返還系爭土地1/9應有部分之請求權亦已
    罹於15年時效期間而消滅。又365-1地號土地於系爭借名契
    約消滅後之借名登記物返還請求權消滅時效完成後始被徵收
    ，被上訴人既無請求上訴人返還系爭土地之權利，自亦無從
    請求上訴人返還系爭補償款。上訴人主張時效抗辯而拒絕返
    還系爭土地1/9應有部分，即屬有據。又上訴人因繼承而取
    得游阿呆對系爭土地1/9應有部分之權利，並以共有人身分
    取得系爭補償款，當屬有法律上原因，被上訴人依民法第17
    9條規定請求其返還系爭補償款，亦非有據。 
七、綜上所述，被上訴人依借名登記契約關係類推適用民法第54
    1條規定及民法第179條規定，請求上訴人將597地號土地所
    有權更名登記予被上訴人所有，並給付被上訴人系爭補償款
    及自109年3月14日起至清償日止按週年利率百分之5計算之
    利息，為無理由，不應准許。原審就上開不應准許部分，為
    被上訴人勝訴判決，並為假執行及免假執行之宣告，自有未
    洽。上訴意旨指摘原判決不當，求予廢棄改判，為有理由，
    應由本院廢棄改判如主文第2項所示。
八、本件事證已臻明確，兩造其餘之攻擊或防禦方法及所用之證
    據，經本院斟酌後，認為均不足以影響本判決之結果，爰不
    逐一論列，併此敘明。
九、據上論結，本件上訴為有理由，依民事訴訟法第450條、第7
    8條，判決如主文。
中　　華　　民　　國　　111 　年　　11　　月　　29　　日
                  民事第十八庭  
                      審判長法  官  管靜怡
                            法  官  林政佑
                            法  官  陳  瑜

附表一
上訴人         土地坐落  土地持分  現在登記地號 重測前登記地號  林致汎 桃園市○○區○○○段000地號 桃園市○○區○○○段○○○段00000 地號 72分之1 林婉如   72分之1 游惠如   72分之1 游佳穎   72分之1 賴游阿春   36分之1 游碧珠   36分之1 

附表二
上訴人 徵收土地標示 土地持分 補償費金額（新臺幣） 林致汎 桃園市○○區○○○段00000地號 72分之1 50,007元 林婉如  72分之1 50,007元 游惠如  72分之1 50,007元 游佳穎  72分之1 50,007元 賴游阿春  36分之1 100,015元 游碧珠  36分之1 100,015元 

正本係照原本作成。
如不服本判決，應於收受送達後20日內向本院提出上訴書狀，其
未表明上訴理由者，應於提出上訴後20日內向本院補提理由書狀
（均須按他造當事人之人數附繕本）上訴時應提出委任律師或具
有律師資格之人之委任狀；委任有律師資格者，另應附具律師資
格證書及釋明委任人與受任人有民事訴訟法第466 條之1第1項但
書或第2項所定關係之釋明文書影本。如委任律師提起上訴者，
應一併繳納上訴審裁判費。
中　　華　　民　　國　　111 　年　　11　　月　　29　　日

　　　　　　　　　　　　　　書記官  江怡萱